臺灣彰化地方法院民事判決　九十一年度訴字第八八六號
　　原　　　告　　甲○○
　　訴訟代理人　　周進文律師
　　　　　　　　　乙○○
　　複　代理人　　李淵源律師
　　被　　　告　　寅○○即黃.
　　　　　　　　　　　　　　　.
　　　　　　　　　丙○○即黃.
　　　　　　　　　　　　　　　.
　　　　　　　　　丁○○即黃.
　　　　　　　　　　　　　　　.
　　　　　　　　　丑○○　　　.
　　　　　　　　　戊○○　　　.
　　　　　　　　　己○○　　　.
　　　　　　　　　癸○○　　　.
　　　　　　　　　子○○　　　.
　　兼右五人
　　共　　　同
　　訴訟代理人　　庚○○　　　.
　　被　　　告　　壬○○　　　.
　　訴訟代理人　　洪修三律師
　　複　代理人　　胡宗智律師
　　被　　　告　　辛○○　　　.
右當事人間請求分割共有物事件，本院於民國九十三年三月二十四日言詞辯論終結，
判決如左：
    主　　　文
兩造共有坐落彰化縣員林鎮鎮○段第七七二地號、地目旱、面積壹肆參伍點柒玖平方
公尺土地，其分割方法如附圖乙方案所示，編號七七二部分面積肆柒捌點陸零平方公
尺土地，由原告甲○○取得；編號七七二之一部分面積肆柒捌點陸零平方公尺土地，
由被告丑○○、戊○○、己○○、癸○○、子○○、庚○○共同取得，並按原應有部
分比例保持共有；編號七七二之二部分面積參壹玖點零柒平方公尺土地，由被告壬○○取得；編號七七二之三部分面積柒玖點柒陸平方公尺土地，由被告丙○○、丁○○
、寅○○共同取得，並按原應有部分比例保持共有；編號七七二之四部分面積柒玖點
柒陸平方公尺土地，由被告辛○○取得。
訴訟費用由兩造按附表所示之比例負擔。
    事　　　實
甲、原告方面：
一、聲明：求為判決如附圖甲案所示之分割方法。
二、陳述：
  （一）系爭坐落彰化縣員林鎮鎮○段第七七二地號，地目旱、面積一四三五‧七九
        平方公尺土地，於民國八十九年以前即為原告與被告辛○○、黃金鐘、壬○○、丑○○、戊○○、己○○、癸○○、子○○、庚○○所共有，嗣被告黃
        金鐘於本案繫屬後過世，其應有部分已分別登記予被告丙○○、丁○○、黃
        淑芬，故應由被告丙○○、丁○○、黃淑芬承受訴訟，各共有人之應有部分
        如附表所示，該系爭土地並無因物之使用目的而不能分割之情事，兩造各共
        有人間亦未訂有不分割之協議，惟因兩造間無法達成分割之協議，為此訴請
        判決分割系爭土地如附圖甲方案所示。
  （二）原物分割並非考慮各共有人之持分面積，而機械、形式地將持分面積分配予
        各共有人，而應考慮共有土地之現狀及實際使用情形，如依照持分面積分配
        予各共有人而有害於共有人權益，且利益相差懸殊，價值顯不相當者，應准
        不按應有部分受分配，而就不足面積部分以金錢補償。附圖甲方案與兩造分
        管位置及實際使用位置相符，為公允之方案，原告所有之建物有建築執照及
        使用執照，並為保存登記，雖然原告使用之面積超過持分面積十二‧八二平
        方公尺，原告願以金錢補償被告，對於被告之損害甚低或無損害，反之，如
        採附圖乙方案之分割方法，則原告之建物勢必拆除，對於原告損害極大，故
        應以附圖甲方案較為可採。
三、證據：提出土地登記簿謄本二件、地籍圖謄本一件、戶籍謄本二件、建物登記簿
    謄本一件為證，並聲請履勘現場及鑑定附圖甲方案各共有人間相互補償金額。
乙、被告方面：
一、被告壬○○部分：
  （一）聲明：求為判決如附圖乙案所示之分割方法。
  （二）陳述：分管有五十多年，希望維持現狀使用，系爭土地上現有被告壬○○所
        有門牌號碼彰化縣員林鎮○○路○段六八巷二二號房屋，希望保留建物，分
        割方案應按應有部分分配土地，亦即以附圖所示乙案為適當，而附圖甲案關
        於華聲企業發展鑑定顧問有限公司（以下稱華聲公司）之鑑定報告有所不公
        ，因被告壬○○就系爭土地之應有部分為四五０分之一００，換算面積為三
        一九‧０六平方公尺，然甲案中被告壬○○僅分得三一四‧七九平方公尺，
        面積短少四‧二七平方公尺，然鑑價結果卻還要拿七萬八千零一十八元來補
        償其他被告，而原告多取得土地十二‧八一平方公尺，然僅需提出七萬一千
        七百零一元之補償而已，並不公平。又系爭土地東邊有員東路一段六八巷巷
        路，土地後方亦有員東路一段二四巷道路，是以丑○○等人分配到之土地前
        後均有道路可供通行。
  （三）證據：提出房屋稅繳款書影本二件為證，並聲請訊問證人洪振剛。
二、被告丑○○、戊○○、己○○、癸○○、子○○、庚○○部分：聲明及陳述意旨
    略以：曾祖父被曾有約定系爭土地分成直線三部分，供自己耕作使用，分管已五
    十多年，希望維持現狀使用，被告丑○○、戊○○、己○○、癸○○、子○○、
    庚○○願意維持共有，對於分割方案沒有意見，惟附圖乙案中，編號七七二、七
    七二之二地號土地上之建物牆壁均會占用到被告丑○○等人得之土地，造成被告
    丑○○等人分得之土地實際上會有減少。
三、被告辛○○部分：未於最後言詞辯論期日到場，惟據其前到場聲明及陳述意旨略
    以：關於土地有無分管，以前大家是在系爭土地上種菜。
四、被告寅○○、丙○○部分：未於最後言詞辯論期日到場，惟據其前到場陳述意旨
    略以：現辦理繼承登記，預定要將黃金鐘之應有部分登記給丙○○、黃文平、丁○○三人共有。
五、被告丁○○則未於言詞辯論期日到場，亦未提出書狀作何聲明與陳述。
丙、法院方面：
    本院依聲請履勘現場，並囑託彰化縣田中地政事務派員至現場勘測，復囑託華聲
    公司進行鑑價。
    理　　　由
一、本件被告辛○○、寅○○、丙○○、丁○○經本院合法通知，無正當理由未於言
    詞辯論期日或最後言詞辯論期日到場，核無民事訴訟法第三百八十六條各款所列
    情形，爰依原告之聲請，就此部分一造辯論而為判決。
二、原告主張系爭坐落彰化縣員林鎮鎮○段第七七二地號，地目旱、面積一四三五‧
    七九平方公尺土地，於八十九年以前即為原告與被告辛○○、黃金鐘、壬○○、
    丑○○、戊○○、己○○、癸○○、子○○、庚○○所共有，嗣被告黃金鐘於本
    案繫屬後過世，其應有部分已分別登記予被告丙○○、丁○○、黃淑芬，應由被
    告丙○○、丁○○、黃淑芬承受訴訟，各共有人之應有部分如附表所示，該系爭
    土地並無因物之使用目的而不能分割之情事，兩造各共有人間亦未訂有不分割之
    協議，惟因兩造間無法達成分割之協議等語，為被告所不爭執，且有土地登記簿
    謄本、地籍圖謄本可稽，堪信為真實，故原告請求依民法第八百二十三條第一項
    、第八百二十四條第二項之規定判決分割系爭土地，洵屬有據，應予准許。
三、共有人因共有物分割之方法不能協議決定，而提起請求分割共有物之訴，應由法
    院斟酌當事人之聲請、共有物之性質、經濟效用及全體共有人之利益等公平決定
    之。經查：系爭土地上如九十一年十月十七日複丈成果圖所示，系爭土地上有如
    該複丈成果圖所示之建物分布之情形，業經本院會同彰化縣員林地政事務所人員
    赴現場履勘屬實，且有勘驗筆錄、簡圖及土地複丈成果圖在卷足憑，並為兩造所
    不爭執。至系爭土地之分割方法，爰分述如下：(一)不論採用附圖甲案或乙案所示
    之分割方法，被告丑○○、戊○○、己○○、癸○○、子○○、庚○○表示對於
    分割方案沒有意見，故本件系爭土地分割方法採用甲案或乙案，對於被告丑○○
    、戊○○、己○○、癸○○、子○○、庚○○均不生影響。(二)又不論附圖所示甲
    案（原告所主張）或乙案（被告壬○○所主張）所示之分割方法，均將被告丑○○、戊○○、己○○、癸○○、子○○、庚○○等六人維持共有，被告丙○○、
    丁○○、寅○○等三人維持共有，此已得被告丑○○、戊○○、己○○、癸○○
    、子○○、庚○○等人之同意，而被告寅○○、丙○○亦曾表示欲為共有，故附
    圖所示甲案或乙案將上開被告維持共有之分割方法，兩造均無人表示反對，應屬
    可採。(三)如採附圖所示甲案之分割方法，顯然未依共有人原應有部分而為分割，
    僅原告一人分得超過其應有部分面積之土地，而被告均分得少於渠等應有部分面
    積之土地，已有違公平，原告雖稱願以鑑價結果補償被告等語，然比較附圖所示
    甲方案中，原告取得之編號七七二號土地與被告壬○○所取得之編號七二之二號
    土地，坐向及面臨之道路均屬相同，而原告多取得土地十二‧八一平方公尺，土
    地面臨馬寬度較被告壬○○取得之土地為寬，依華聲公司鑑價結果，僅需提出七
    萬一千七百零一元之補償而已，被告壬○○分得土地面積短少四‧二八平方公尺
    ，依華聲公司鑑價結果，卻須提出七萬八千零一十八元之補償，有該公司報告書
    可稽，殊有違公平。(四)、如採附圖乙案所示之分割方法，則各筆土地均按原應有
    部分比例分割，並已兼顧原告及被告壬○○使用現狀之利益而為分配。綜上所述
    ，系爭土地之分割方案，本院參土地利用之公平性及合理性等因素，認應以附圖
    乙方案所示之分割方法為適當。綜上所述，本院認附圖乙案之分割方案，堪值採
    用，爰依此一分割方案，判決系爭土地分割為如主文所示。
四、本件分割共有物事件，如由敗訴之被告負擔訴訟費用，則顯失公平，爰命勝訴之
    原告負擔一部分訴訟費用。
五、本件判決之基礎已臻明確，兩造其餘攻擊防禦方法，於判決結果不生影響，無庸
    一一論列，併此敘明。
據上論結：本件原告之訴為有理由，依民事訴訟法第八十條之一、第八十五條第一項
但書，判決如主文。
中　　　華　　　民　　　國　　九十三　　年　　  四 　　月　　  七　　   日
                                臺灣彰化地方法院民事第一庭
~B法　　　官　陳弘仁
右正本證明與原本無異。
如不服本判決，應於判決送達後廿日之不變期間內，向本院提出上訴狀。
~B法院書記官　王振州
中　　　華　　　民　　　國　　九十三　　年　　  四 　　月　　  七　　   日
附表：
┌──┬───┬────────────────┐
│編號│共有人│應有部分（訴訟費用負擔比例）    │
├──┼───┼────────────────┤
│ 一 │甲○○│　三分之一                      │
├──┼───┼────────────────┤
│ 二 │辛○○│　四五０分之二五                │
├──┼───┼────────────────┤
│ 三 │丙○○│　一三五０分之二五              │
├──┼───┼────────────────┤
│ 四 │丁○○│　一三五０分之二五              │
├──┼───┼────────────────┤
│ 五 │寅○○│　一三五０分之二五              │
├──┼───┼────────────────┤
│ 六 │壬○○│  四五０分之一００              │
├──┼───┼────────────────┤
│ 七 │丑○○│  十八分之一                    │
├──┼───┼────────────────┤
│ 八 │戊○○│  十八分之一                    │
├──┼───┼────────────────┤
│ 九 │己○○│  十八分之一                    │
├──┼───┼────────────────┤
│ 十 │癸○○│  十八分之一                    │
├──┼───┼────────────────┤
│十一│子○○│  十八分之一                    │
├──┼───┼────────────────┤
│十二│庚○○│  十八分之一                    │
└──┴───┴────────────────┘
附圖：
